台灣高等法院臺中分院民事判決　九十一年度上字第四五號
　　　上訴人即被上訴人
　　　即反訴被告　　　　啟阜建設工程股份有限公司
　　　法定代理人　　　　丙○○.
　　　訴訟代理人　　　　丁○○.
　　　法定代理人　　　　乙○○.
　　　　　　　　　　　　甲○○.
右當事人間請求給付工程款事件，上訴人對於中華民國九十年十月二十六日臺灣臺中
地方法院八十七年度訴字第一七七○號第一審判決提起上訴，本院九十三年五月五日
言詞辯論終結，判決如左：
    主    文
原判決關於駁回上訴人啟阜建設工程股份有限公司後開第二項之訴部分，及該部分假
執行之宣告，並負擔訴訟費用之裁判均廢棄。
上訴人馨堡貿易有限公司應給付上訴人啟阜建設工程股份有限公司新台幣貳拾肆萬捌
仟捌佰肆拾元，及自八十七年八月二十九日起至清償之日止，按年利率百分之五計
算之利息。
啟阜建設工程股份有限公司其餘上訴駁回。
原判決第四項關於命反訴被告啟阜建設工程股份有限公司應給付反訴原告馨堡貿易有
限公司新台幣壹拾捌萬貳仟壹佰肆拾陸元，及其法定遲延利息之反訴部分，及該部分
假執行之宣告，暨反訴訴訟費用之裁判均廢棄。
右開反訴廢棄部分，反訴原告馨堡貿易有限公司在第一審之訴及其假執行之聲請均駁
回。
馨堡貿易有限公司之本訴及反訴之上訴均駁回。
第一、二審之訴訟費用（含反訴部分）由上訴人啟阜建設工程股份有限公司負擔十分
之一，餘由上訴人馨堡貿易有限公司負擔。
本判決命上訴人馨堡貿易有限公司給付部分，於上訴人啟阜建設工程股份有限公司以
新台幣捌萬貳仟元為上訴人馨堡貿易有限公司預供擔保後得假執行，但上訴人馨堡貿
易有限公司如於假執行程序實施前以新台幣貳拾肆萬捌仟捌佰肆拾元為上訴人啟阜
建設工程股份有限公司預供擔保，得免為假執行。
　　　事實及理由
壹、程序方面：
  　查上訴人即被上訴人啟阜建設工程股份有限公司之法定代理人黃梅蘭於第二審訴
    訟中變更丙○○，此有該公司變更登記表在卷可稽（見本審卷第二三０頁），為
    此，該公司新任法定代理人丙○○具狀聲明承受本訴訟，並送達對造，其承受訴
    訟自生效力，合先明。
貳、本訴及反訴之訴訟要旨：
一、上訴人即被上訴人啟阜建設工程股份有限公司（下簡稱啟阜公司）主張：啟阜公
    司向財政部國有財產局承包「駐華使領館辦公廳及使節住宅新建工程」後，啟阜
    公司再將其中「輕鋼架隔間工程」及「天花板工程」轉包予被上訴人即上訴人馨
    堡貿易有限公司（下簡稱馨堡公司），啟阜公司及馨堡公司雙方並於八十五年十
    一月二十八日並訂立「輕鋼架隔間工程合約書」及「天花板工程合約書」（下簡
    稱系爭合約書或系爭工程）。依系爭二項工程合約第八條第二項約定，馨堡公司
    應配合啟阜公司訂定之工進表工期完工，惟因馨堡公司施工進度一再落後，影響
    系爭工程之完工。啟阜公司遂於八十六年十月十六日，召開工務會議，與馨堡公
    司就輕隔間及天花板工程之進度進行協議，然其後馨堡公司仍未能依照前揭協議
    履行，致系爭工程嚴重落後，影響啟阜公司工程之完工，且其所施作之工程亦具
    多處瑕疵，啟阜公司乃於八十六年十一月十三日，以存證信函催告馨堡公司遵期
    履行協議，惟馨堡公司仍置之不理，啟阜公司迫於無奈乃依工程合約第二十六條
    約定及民法第四百九十七條、四百九十三條規定，逕行代購材料並代僱工以完成
    系爭工程，且因馨堡公司拒絕修繕瑕疵而由啟阜公司代為僱工修繕，合計啟阜公
    司共增加支出新台幣（下同）九十一萬二千八百六十元（於第二審擴張陳述支付
    代工完成及修繕費用共計二百八十萬四千七百三十七元），扣除保留款三十七萬
    一千七百九十元後，依系爭合約書向馨堡公司請求五十四萬一千零七十元。又按
    前揭二項工程合約第三十五條均約定，合約所附價目單、圖說及規範等附件均視
    為合約文件之一部份，其效力與合約同等。次依系爭「天花板工程合約」第三條
    第一項及合約附件報價單，輕鋼架隔間工程合約第四條所依據之施工規範第三十
    章等約定，馨堡公司應出具其所施作材料之海關進口報單證明文件。馨堡公司就
    系爭工程計施作八千八百二十八坪石膏板、一千七百零八坪矽酸鈣板及二千二百
    二十九坪天花板，是馨堡公司依約自有出具上揭數量材料進口證明之義務，為此
    並依系爭合約書之約定，請求馨堡公司交付上開物品之海關進口報單證明文件。
    再者，馨堡公司所施作之工程款，啟阜公司已支付部分，未付之保留款，經扣除
    因馨堡公司未施作完成，由啟阜公司代工支出費用及瑕疵修補費用，馨堡公司尚
    應返還溢領工程款五十四萬一千零七十元，是馨堡公司反訴請求啟阜公司積欠工
    程款四百零二萬九千二百二十九元顯無理由等詞
二、被上訴人即上訴人馨堡公司則以：查系爭工程馨堡公司均已完工，並無未予施作
    及瑕疵之情事，啟阜公司主張有為馨堡公司代工、代料完成工程及修補瑕疵之事
    實不可採。次查，系爭「輕鋼架隔間工程合約」工程費為一千二百六十二萬八千
    二百四十六元，「天花板工程合約」工程費為三百三十一萬五千零六十二元，總
    工程費合計一千五百九十四萬三千三百零八元，茲馨堡公司全部施作完工，啟阜
    公司僅支付工程款一千一百九十一萬四千零七十九元，尚有四百零二萬九千二百
    二十九元工程款未付，爰依系爭工程報酬請求權，反訴請求啟阜公司積欠之工程
    款。再者，啟阜公司既有工程款未為給付，馨堡公司就應交付之海關進口證明文
    件，得為同時履行抗辯，另縱如啟阜公司所言，因馨堡公司部分工作未施作及部
    分工作物有瑕疵，由啟阜公司代工、代料支出費用完成工作之情事為真，因啟阜
    公司尚有四百零二萬九千二百二十九元之工程款未為給付，馨堡公司於此為抵銷
    抗辯等語，資為抗辯。
參、第一審判決及上訴情形，及本訴、反訴之聲明：
一、本訴部分：
  Ａ本件上訴人啟阜公司於原審求為判決：
　　(一)馨堡公司應給付啟阜公司八千八百二十八坪石膏板、一千七百零八坪矽酸鈣板
　　　及二千二百二十九坪天花板之海關進口報單證明文件一份。
　　(二)馨堡公司應給付啟阜公司伍拾肆萬壹仟零柒拾元，及自起訴狀繕本送達翌日起
      至清償之日止，按年利率百分之五計算之利息。
    (三)第二項聲明啟阜公司願供擔保請准宣告假執行。
　　(四)訴訟費用由馨堡公司負擔。
　Ｂ第一審判決情形：（按即部分勝訴、部分敗訴）
    (一)馨堡公司應給付啟阜公司八千八百二十八坪石膏板、一千七百零八坪矽酸鈣板
      及二千二百二十九坪天花板之海關進口報單證明文件一份。
    (二)啟阜公司其餘之訴及假執行之聲請均駁回。
  Ｃ上訴人啟阜公司上訴部分：
    (一)原判決關於本訴不利於上訴人啟阜公司部分廢棄。
    (二)右開廢棄部分，馨堡公司應給付啟阜公司五十四萬一千零七十九元及自起訴狀
      繕本送達翌日起至清償之日止，按年利率百分之五計算之利息。
　　(三)第一審廢棄部分及第二審訴訟費用均由馨堡公司負擔。
　　(四)第二、三項聲明，啟阜公司願供擔保請求宣告假執行。
  Ｄ被上訴人馨堡公司上訴部分：
    (一)原判決不利上訴人馨堡公司均廢棄。
    (二)右廢棄部分啟阜公司在第一審之訴駁回。
    (三)第一、二審訴訟費用由啟阜公司負擔。
    (四)如受不利判決，願供擔保請准宣告假執行。
  Ｅ兩造各對對造之請求，則求為駁回上訴。
二、反訴部分：
  Ａ本件被上訴人馨堡公司於第一審提起反訴，求為判決：
    (一)反訴被告啟阜公司應給付反訴原告馨堡公司肆佰零貳萬玖仟貳佰貳拾玖元，及
      自反訴起訴狀繕本送達翌日（九十年五月十日）起，至清償日止，按年息百分
      之五計算之利息。
　　(二)反訴原告馨堡公司願供擔保請准宣告假執行。
  Ｂ第一審判決情形：部分勝訴，部分敗訴。
    (一)反訴被告啟阜公司應給付反訴原告馨堡公司壹拾捌萬貳仟壹佰肆拾陸元，及自
      民國九十年五月十日起至清償日止，按年息百分之五計算之利息。
    (二)反訴原告馨堡公司其餘之訴駁回。
    (三)就前開上訴人馨堡公司勝訴部分，為附條件之假執行及免為假執行之宣告。
  Ｃ反訴原告馨堡公司就反訴之上訴部分：
    (一)原判決不利反訴原告馨堡公司部分廢棄。
    (二)反訴被告啟阜公司應再給付馨堡公司三百八十四萬七千零八十三元及自反訴起
      訴狀繕本送達翌日（九十年五月十日）起，至清償日止，按年息百分之五計算
      之利息。
    (三)第一、二審訴訟費用由啟阜公司負擔。
    (四)願供擔保請准宣告假執行。
  Ｄ反訴被告啟阜公司就反訴之上訴部分：
    (一)原判決不利反訴被告啟阜公司部分廢棄。
　　(二)右開反訴廢棄部分，反訴原告馨堡貿易有限公司在第一審之訴及其假執行之聲
　　　請均駁回。
　Ｅ兩造各對對造之反訴請求，則求為駁回上訴。
肆、得心證之理由（含本訴及反訴部分）：
一、查啟阜公司主張，啟阜公司向財政部國有財產局承包「駐華使領館辦公廳及使節
    住宅新建工程」後，啟阜公司再將其中「輕鋼架隔間工程」及「天花板工程」轉
    包予馨堡公司，啟阜公司及馨堡公司雙方並於八十五年十一月二十八日並訂立「
    輕鋼架隔間工程合約書」及「天花板工程合約書」，此有該契約書二件在卷可稽
    （見原審卷第一冊第六至三０頁），復為馨堡公司所不爭執，自堪信為真實。
二、兩造爭執之事項：(一)系爭輕鋼架隔間工程及天花板工程款究為多少及合計總工程
    款多少﹖(二)馨堡公司承攬之系爭工程是否已全部完工？(三)馨堡公司完成工作之承
    攬報酬究竟為多少？(四)啟阜公司已付多少工程款？(五)如馨堡公司未全部完工，則
    啟阜公司因馨堡公司未完成施作而請他人代為施作及修補瑕疵之費用多少？(六)馨
    堡公司依約應給付之進口證明文件為何？馨堡公司得否拒絕給付進口證明？茲分
    述如下：
（一）查依卷附系爭輕鋼架工程合約書，其第五條第一項載明：本工程採實作實算，
      責任施工，工程總價「約」壹仟貳佰陸拾貳萬捌仟貳佰肆拾陸元；及系爭天花
      板工程合約書，其第五條第一項亦載明：本工程採實作實算，責任施工，工程
      總價「約」參佰參拾壹萬伍仟零陸拾貳元，有該合約書可考（見原審卷第一冊
      第七、二二頁）。查系爭合約書既明定，「採實作實算計價」，工程款亦以「
      約」字大約估算，換言之，工程款之計算，係以承包商完成「單位工作」數量
      之多寡來計算金額，自屬「單價合約」性質，是啟阜公司主張系爭合約書係屬
      「單價合約」，足堪採信。而馨堡公司主張，以輕鋼架隔間工程總價「約」壹
      仟貳佰陸拾貳萬捌仟貳佰肆拾陸元；加上天花工程總價「約」參佰參拾壹萬伍
      仟零陸拾貳元，合計工桯款為壹仟伍佰玖拾肆萬參仟參佰零捌元云云，乃係「
      總價合約」之計價方式，自不足取。又查「駐華使領館辦公廳及使節住宅新建
      工程」（包括系爭輕鋼架隔間及天花板工程工程）業於八十八年四月十六日全
      部完工驗收，並經財政部國有財產局於「駐華使領館辦公廳及使節住宅新建工
      程」項目中編列為項（下詳述之），此有財政部國有財產局九十
      年六月二十二日台財產局改字第００００一五六七０號函一份在卷可參（見原
      審卷第三冊第一０九至一一七頁）。次查，依兩造同意就系爭輕鋼架隔間工程
      及天花板送請台灣省建築師公會鑑定結果，認定如下：
　　┌─────────┬────────────┬──────────┐
　　│　                │  輕鋼架隔間工程款      │天花板工程工程款    │
　　├─────────┼────────────┼──────────┤
　　│１　　 標單版　　 │+++=4,403,718元 │　+=3,824,264元 │
　　├─────────┼────────────┼──────────┤
　　│２　馨堡貿易報價版│12,628,246元　　　　　　│　　3,315,062.7元　 │
　　├─────────┼────────────┼──────────┤
　　│３　啟阜建設　　　│13,328,219元　　　　　　│　　不詳　　　　　　│
　　│   材料估驗計價單 │                        │                    │
　　├─────────┼────────────┼──────────┤
　　│４　估驗計價單版　│　　　　　　　　　　　　│　　　　　　　　　　│
　　│　　全部工程實際　│ 12,145,604元　　　　　 │ 2,702,698元　　　　│
　　│　　施作數量版　　│　　　　　　　　　　　　│　　　　　　　　　　│
　　└─────────┴────────────┴──────────┘
　　　標單版係建築師事務所提供之數量及預算，實際施工仍得依施工圖及標單單價
　　　分析為準，故依工程經驗並非實際工程款，但可供參考用。又馨堡貿易有限公
　　　司之報價單將輕鋼架隔間及天花板工程混在一起，總價為3,315,062.70+ 12,6
　　　28,246 = 15,943,308.7元
      (天花板工程)   (輕鋼架隔間及天花板工程)
　　　再依工程發包經驗，廠商報價未必為最後之發包價，故此項資料亦列為參考用
　　　，但依此報價單所提供資料未言明實作實算，由此資料，亦無從得知。又啟阜
　　　建設提供之全部工程實際施作數量，由於駐華使節館無法實際丈量，故此項數
　　　據，亦僅能供參考用。綜上分析，鑑定人建議以標單版之數量及兩造雙方所同
　　　意之單價去求取最客觀之工程款，計算式如下：
 單價版
┌──┬────────────┬──┬───┬───┬──────┬──┐
│項次│ 項　　　　　　　　　目 │　　│面　積│單　價│ 複　　　價 │　　│
├──┼────────────┼──┼───┼───┼──────┼──┤
│　　│　 w-14防火石膏板牆　　 │ ㎡ │909　 │　　　│　　　　　　│ 隔 │
│　　│　 3mm薄漿硬貼　　　　　│　　│　　　│　　　│　　　　　　│ 間 │
│　　│　 0.6x20x20釉面磁磚　　│　　│　　　│　　　│　　　　　　│ 牆 │
│  │　 ，地坪至頂，白水　　 │　　│　 　 │　　　│　　　　　　│　　│
│　　│　 泥加填縫劑嵌縫　　　 │　　│　　　│　　　│　　　　　　│　　│
├──┼────────────┼──┼───┼───┼──────┼──┤
│　　│　 w-18石膏板牆上做一底 │ ㎡ │4130　│　　　│　　　　　　│ 隔 │
│  │　 二度壓克力乳膠漆　　 │　　│　　　│　　　│　　　　　　│ 間 │
│　　│　　　　　　　　　　　　│　　│　　　│　　　│　　　　　　│ 牆 │
├──┼────────────┼──┼───┼───┼──────┼──┤
│　　│　 w-19單層石膏板，結合 │ ㎡ │540　 │　　　│　　　　　　│　　│
│　　│　 帶及填縫石膏乳膠補平 │　　│　　　│　　　│　　　　　　│ 隔 │
│　　│　 ，磨光拭淨素面石膏粉 │　　│　　　│　　　│　　　　　　│ 間 │
│　　│　 ，貼美國進口塑膠布厚 │　　│　　　│　　　│　　　　　　│ 牆 │
│  │　 度1502/碼，用進口　　│　　│　　　│　　　│　　　　　　│　　│
│　　│　 GC-460A膠黏，滾壓平　│　　│　　　│　　　│　　　　　　│　　│
│　　│　 正，加正裝修。　　　 │　　│　　　│　　　│　　　　　　│　　│
├──┼────────────┼──┼───┼───┼──────┼──┤
│　　│　 W-21雙層石膏板管道牆 │ ㎡ │1350　│　　　│　　　　　　│ 隔 │
│　│　 　　　　　　　　　　 │　　│　　　│　　　│　　　　　　│ 間 │
│　　│　　　 　　　　　　　　 │　　│　　　│　　　│　　　　　　│ 牆 │
├──┼────────────┼──┼───┼───┼──────┼──┤
│　　│　 C-4鍍鋅鐵皮輕鋼架　　│ ㎡ │8870　│240 　│2,128,800 　│ 隔 │
│　│　 60x6Ocm或60x120　 　 │　　│　　　│　　　│　　　　　　│ 間 │
│　　│　 cm厚1.6cm礦鐵板　　　│　　│　　　│　　　│　　　　　　│ 牆 │
├──┼────────────┼──┼───┼───┼──────┼──┤
│　　│　 C-4鍍鋅鐵皮輕鋼架　　│　　│　　　│　　　│　　　　　　│ 隔 │
│　│　 60x6Ocm或60x120　 　 │　　│　　　│　　　│　　　　　　│ 間 │
│　　│　 cm厚1.6cm礦鐵板　　　│ ㎡ │596　 │ 240　│ 143,040　　│ 牆 │
└──┴────────────┴──┴───┴───┴──────┴──┘
 　 　天花板＋＝2,271,840元（註：天花板單價 240元/㎡係依雙方合約單價面
　　　積比例求得）。又以此方法去尋求輕鋼架隔間單價，會產生標單版之輕鋼架隔
　　　間總價 4,403,718元遠低於其他參版，故建議以其他參版（即上開馨堡公司報
　　　價版、啟阜公司估驗計價單版、估驗計價單版）總和平均為輕鋼架隔間工程之
　　　總價即 (12,628,246＋13,328,219＋12,145,604)/3＝12,700,689元
      結論與建議：
　　  綜上所述：輕鋼架隔間工程款   12,700,689元
　　　　　　　　天花板工程之工程款　2,271,840元
　　　　　　　　　　　　　　　 合計14,972,529元
　　　此有台灣省建築師公會鑑定報告書（外放）可證。且馨堡公司同意此鑑定金額
　　　（見本審卷第二０八、二一四頁），而啟阜公司對此金額亦不爭執（其主張以
　　　此金額再計算輕鋼架隔間工程完成83.09%即00000000元，天花板工程完成39.0
　　　4%即886926元）（見本審卷第二０八頁）。是系爭輕鋼架隔間工程款全部完工
　　　應為一千二百七十萬零六百八十九元；天花板工程款全部完工應為二百二十七
　　　萬一千八百四十元，合計總價為一千四百九十七萬二千五百二十九元無誤。
（二）又啟阜公司向財政部國有財產局所承攬之「財政部國有財產局駐華使領館辦公
      廳及使節住宅新建工程」業已完工並與業主財政部國有財產局正式完成驗收結
      算之事實，為兩造不爭執，並有財政部國有財產局九十年六月二十二日台財產
      局改字第００００一五六七０號函一份在卷可參（見原審卷第三冊第一０九至
      一一七頁）。而系爭輕鋼架隔間工程及天花板工程，為上開「財政部國有財產
      局駐華使領館辦公廳及使節住宅新建工程」之部分工程，上開「財政部國有財
      產局駐華使領館辦公廳及使節住宅新建工程」既業由業主驗收結算完畢，是足
      證系爭輕鋼架隔間工程及天花板工程現已完工，應屬無誤。又啟阜公司主張系
      爭輕鋼架隔間工程及天花板工程，馨堡公司於承攬期間僅完成一部，未完成部
      分由其代工完成，雖為馨堡公司所否認，惟啟阜公司就其主張之事實，業已提
      出八十六年十月二十七日函、八十六年十一月十一日函八十六年十一月十三日
      存證信函、八十六年十一月十九日函、八十六年十一月二十日存證信函、八十
      六年十一月三十日函、八十六年十二月十一日函、八十六年十二月十七日函、
      八十六年十二月二十三日函、八十六年十二月二十六日函、八十六年十二月三
      十日函、八十七年一月六日函、八十七年一月十六日函八十七年一月二十四日
      函各一份、工務會議記綠六份、及啟阜公司支付代僱工工程發票、計價單及會
      計傳票等憑證七十六紙在可參（見原審卷第一冊第七九至一０六頁；第二七六
      至二八一頁；第一二六至二０二頁），且證人荃驊公司總經理關斐昌到庭陳證
      ：「我是荃華公司的總經理，系爭的工程我們有做一部分，我們去幫忙收尾，
      數量不是很多，我們作的是輕鋼架及天花板的工作，我們去現場工作時，還沒
      有做好，由我們來做，金額不是很多，我們買材料後再進去做，我們作工作時
      ，現場有無受破壞，我不很了解，我們做完工程，領到款項後有開發票給啟阜
      公司。」、「（提示請款單及發票有何意見？）這是我們做工程所請領的。」
      、「因為事隔很久，我進去工作是由啟阜公司指示，就沒有施作的部分我們來
      做，至於是否為本件工程的範圍，我們並不知道，我們的施作的工作範圍也包
      含修補，我是有在場，但是並沒有全程在場，而是交代工頭去處理好。」等語
      在卷（見原審卷三冊第二五、二六頁）；證人即品工公司之股東張禎藝到庭陳
      證：「我是品工公司的股東，系爭的工程我們有去施作木作的部分，我們做的
      部分有的是新的，有些是修補，有些門框變形、變黑或是未施作我們加以收尾
      ，還有天花板沒有訂好，我們幫它訂好，我們是代工、代料，有請款的部分都
      是代工、代料」、「（提示請款單及發票有何意見？）證人答稱無。」（見原
      審卷第三冊第二六頁）；證人即力宏企業社負責人張再振到庭陳證：「我是（
      力宏企業社）負責人，本件我有參與部分輕鋼架的工作，是工務所的主任請我
      去做的，我去做的時候，是啟阜公司要將工作物交給業主，我是依據現場負責
      人指示來做，我做的內容是有的修改，有的是沒做把它補上去，請款時我有開
      發票。我不知道兩造合約的事，也不知道他們有糾紛。」、「（提示「發票」
      有何意見？）發票都是我作本件工程，啟阜公司給我的錢。」等語（見原審卷
　　　第三冊第二六頁）。「按本件馨堡公司承攬工程範圍，係財政部國有財產局駐
　　　華使領館辦公廳及使節住宅新建工程全部之輕鋼架隔間及天花板工程」，依系
　　　爭工程合約第一、二、三條明定：馨堡公司應施作之範圍係包括：坐落台北市
　　　○○○路五十巷駐華使領館辦公廳全棟之天花板工程及輕鋼架隔間工程、坐落
　　　上開同址駐華使節住宅全棟之天花板工程。前開合約並未將系爭工程區分為各
　　　樓層而分別訂約，顯見雙方應係以系爭工程全部範圍之輕鋼架隔間及天花板工
　　　程一併發包馨堡公司承攬。系爭輕鋼架隔間工程及天花板工程，於啟阜公司承
　　　包後，即全部再委由馨堡公司承作，若馨堡公司已依約完成，啟阜公司何庸再
　　　付費請他人施作？且依馨堡公司所提之存證信函、工務會議紀錄可知兩造於施
　　　作過程中有多次協商，啟阜公司確有催促馨堡公司就未施作部分工程及瑕疵部
　　　分盡快施作完成及修補之情事，再參諸，馨堡公司所提附卷之五十六張施工現
　　　場照片（見原審卷第二冊第三０三至三三０頁），依照片所示現場凌亂，且有
　　　堆置物品未經清理，工作物有毀損並未完成等情，是啟阜公司主張系爭輕鋼架
　　　隔間工程及天花板工程，馨堡公司並未完全施作完畢，而係由啟阜公司就馨堡
　　　公司未為施作及有瑕疵部分僱工代為完成，應屬可採，馨堡公司抗辯：系爭輕
　　　鋼架隔間工程及天花板工程，其已依約完成，尚無可採。又查本件馨堡公司承
　　　攬工程範圍，既為財政部國有財產局駐華使領館辦公廳及使節住宅新建工程「
　　　全部」之輕鋼架隔間及天花板工程，業如前述，是證人荃驊公司總經理關斐昌
　　　上開證詞：「．．．．，就沒有施作的部分我們來做，至於是否為本件工程的
　　　範圍，我們並不知道，．．．」等語，不能為啟阜公司之有利證據，併此敘明
　　　。
（三）按「工作有瑕疵者，定作人得定相當期限請求承攬人修補之」。「承攬人不於
      前項期限內修補者，定作人得自行修補，並得向承攬人請求償還修補必要之費
      用。」民法第四百九十三條第一、二項定有明文。又按工作進行中，因承攬人
      之過失，顯可預見工作瑕疵或有其他違反契約之情事者，定作人得定相當期限
      ，請求承攬人改善其工作，或依約履行。承攬人不於前項期限內，依照改善或
      履行者，定作人得使第三人改善或繼續工作。其危險及費用均由承攬人負擔。
      同法第四百九十七條第一、二項亦定有明文。查啟阜公司主張：本件工程範圍
      包括駐華使領館辦公廳及使節住宅等二棟建物之天花板及輕鋼架隔間工程，因
      其樓高分別為十六及十層樓，故在施作上即須配合建物整體結構體建築進度逐
      層施作，為此，兩造始於工程合約第八條約定，馨堡公司應配合啟阜公司之工
      進表施工，兩造自八十五年十一月二十八日簽訂系爭契約後，隨即於八十五年
      十二月五日、十二月十二日及八十六年一月十五日，召開工務會議，針對天花
      板及輕隔間工進事宜進行討論及確認，其後並依施作程序陸續於八十六年三月
      二十八日、四月二十三日及六月十四日，就各部份工進事宜召開協調且作成決
      議，惟馨堡公司先則遲延提報工程進度表及材料進場時間，致影響後續工程進
      度，嗣經啟阜公司多次定有相當期限請求修補、改善其工作，或依約履行，惟
      均不獲置理等情，有原告所提前述之存證信函及工務會議記綠可參，是啟阜公
      司主張其鑑於業主驗收在即，為免工程延宕，迫於無奈始依工程合約第二十六
      條約定及民法第四百九十三條、四百九十七條規定，陸續依工程進度發函限期
      催告馨堡公司進場施作，並於馨堡公司逾期未予施作時，依法代購料並代僱工
      以完成系爭工程，應屬可採。再按啟阜公司代工完成部分共計支出費用貳佰捌
      拾萬肆仟柒佰參拾柒元，有前述代僱工工程發票、計價單及會計傳票等憑證七
      十六紙在可參（見原審卷第一冊第一二六至二０二頁），且有證人關斐昌、張
      禎藝、張再振等人前述結證內容可參，自堪信為真，馨堡公司否認啟阜公司此
      部分之支出，則無可採。再者，啟阜公司雖主張馨堡公司就系爭輕鋼架隔間工
      程僅完成83.09%，及天花板工程僅完成39.04%云云，但為馨堡公司所否認，而
      「財政部國有財產局駐華使領館辦公廳及使節住宅新建工程」驗收完工起（八
      十八年四月十六日）迄今已逾四年餘，現埸亦無法分辨何者施工，難以計算馨
      堡公司確實完工百分比．亦有台灣省建築師公會函文可按（見本審卷第二０二
      頁），自難以啟阜公司主張之完工百分比，計算馨堡公司部分完工之工程款。
      惟查，依台灣省建築師公會鑑定結果，系爭輕鋼架隔間工程款全部完工應為一
      千二百七十萬零六百八十九元；天花板工程款全部完工應為二百二十七萬一千
      八百四十元，合計為一千四百九十七萬二千五百二十九元，為兩造所不爭執，
      扣除上開啟阜公司為馨堡公司代工收尾工程款二百八十萬四千七百三十七元後
      ，即為馨堡公司部分完工應得之工程一千二百一十六萬六千七百七十九元（計
　　　算工式：00000000－0000000＝ 00000000元），且既以全部完工工程款計價，
　　　自應包括啟阜公司保留款三十七萬一千九十元在內。
（四）另啟阜公司主張就馨堡公司已完成之工程款部分，已給付壹仟貳佰玖拾伍萬陸
      仟肆佰貳拾伍元（含垃圾清運等代墊款），惟馨堡公司除就其中壹仟壹佰玖拾
      壹萬肆仟零柒拾玖元予以承認外，其他則予否認，是啟阜公司就其差價一百零
      四萬二千三百四十六元即代墊款之事實，即應負舉證責任。查啟阜公司就其主
      張其中給付一千一百九十一萬四千零七十九元部分，業已提出支票十七紙為證
      （見原審卷第二冊第一九九至二二八頁），並業經馨堡公司背書提示領取，為
      馨堡公司所自認，自堪信為真實；另啟阜公司提出統一發票九紙（見原審卷第
      二冊第一九九至二二八頁）金額計五十萬二千五百五十六元，且該發票上買受
      人欄均載為馨堡公司公司之名義，再核對卷附兩造之工程、材料估驗計價單（
      見原審卷第二冊第一九九至二二八頁），於八十六年六月二十三日、八十六年
      八月六、八十六年八月二十三日、八十六年九月五日、八十六年九月二十二日
      、八十六年十月二十四、八十六年十一月二十三日、八十六年十二月八日、八
      十七年一月八日各期估驗計價單，均明載：自估驗款中扣款捌萬零壹佰貳拾柒
      元、玖仟參佰元、壹仟伍佰元、參仟參佰元、陸仟元、陸萬伍仟貳佰元、參仟
      壹佰貳拾玖元、貳拾玖萬參仟伍佰元、肆萬零伍佰元，而該等扣款與啟阜公司
      所簽發予馨堡公司之發票金額相合；再參諸馨堡公司於各期工程款估驗後，
      就啟阜公司扣除估驗單所載應扣除之款項，而簽發支票予馨堡公司提領，馨堡
      公司均未曾異議，自可認為馨堡公司默示同意該筆金額，是馨堡公司抗辯伊並
      未認可此筆代墊款云云，自不足取。準此啟阜公司主張於各期估驗款中，其就
      馨堡公司應為給付原告之代墊款，已於啟阜公司應為給付之各期估驗款中加以
      扣除，以代啟阜公司估驗款之給付，應屬可採，是啟阜公司主張系爭九紙發票
      所載金額，亦屬啟阜公司給付馨堡公司工程款之一部，應屬可採，即啟阜公司
      主張其已給付馨堡公司工程款其中含代墊款五十萬二千五百五十六元部分，連
      同不爭執之已付工程，合計一千二百四十一萬六千六百三十五元（即．．．．
　　　．00000000＋502556＝00000000）應屬可採，其餘部分未能舉證以實其說，自
　　　不足取。
（五）綜上，啟阜公司已給付馨堡公司計一千二百四十一萬六千六百三十五元，然馨
      堡公司部分完工工程款為一千二百一十六萬七千七百九十二元，則馨堡公司溢
　　　領工程款為二十四萬八千八百四十三元（00000000－00000000＝248843），並
　　　應返還啟阜公司。而馨堡公司反訴主張尚有工程款四百零二萬九千二百二十九
　　　元未付云云，自不足採。
（六）未查，啟阜公司主張馨堡公司就系爭工程總共施作八千八百二十八坪石膏板、
      一千七百零八坪矽酸鈣板及二千二百二十九坪之天花板，業提出各期估驗計價
      單據共一二八紙在卷可參（見原審卷第一冊第三二八至三五五頁），馨堡公司
      於原審就該等估驗單據及啟阜公司主張之面積不為爭執，是啟阜公司主張馨堡
      公司完成施作所用之石膏、板矽酸鈣板、天花板材料面積，各為八千八百二十
　　　八坪、一千七百零八坪、二千二百二十九坪，應屬可採。又馨堡公司對啟阜公
　　　司主張馨堡公司就上述施作材料，有應給付進口證明一份予啟阜公司之義務固
　　　不爭執，惟辯稱：依契約約定，於驗收完工後，馨堡公司方有交付進口證明之
　　　務，且因系啟阜公司有部分工程款未為給付，其得依同時履行抗辯權，拒絕給
　　　付云云。惟按前揭二項工程合約第三十五條均約定，合約所附價目單圖說及規
　　　範等附件均視為合約文件之一部份，其效力與合約同等。次依卷附「天花板工
　　　程合約」第三條第一項（見原審卷第一冊第二一頁）及合約附件報價單，「輕
　　　鋼架隔間工程合約」第四條所依據之施工規範第三十章約定，及馨堡公司八十
　　　五年九月十八日之報價單備註欄第二點記載，「完工驗收後，出具原廠出廠證
　　　明、進口證明．．」等語（見原審卷第一冊第三一頁反面），是啟阜公司主張
　　　馨堡公司就其施作材料應於驗收完工後，給付進口證明予啟阜公司，應屬可採
　　　。又按「當事人預期不確定事實之發生，以該事實發生時為債務之清償期者，
　　　倘債務人以不正當行為阻止該事實之發生，類推適用民法第一○一條第一項規
　　　定，應視為清償期已屆至」（最高法院八十七年度台上字第一二○五號判決參
　　　照）。按依系爭工程合約第二十三條約定系爭工程之「初驗」與「正式驗收」
　　　，須嗣「工程全部完竣」始得為完工驗收，惟本件因馨堡公司未施作完成，致
　　　啟阜公司無從為「完工驗收」，是系爭工作未能完工驗收係因馨堡公司未依約
　　　履行所致，事屬可歸責於馨堡公司，且本件系爭工程業由啟阜公司代工完成，
　　　並已點交業主使用，實際上已完工無誤，馨堡公司於此徒以系爭工程尚未「完
　　　工驗收」，以同時履行抗辯為由，拒絕給付進口證明，應屬無理。故本件馨堡
　　　公司主張同時履行抗辯，即顯無理由。是啟阜公司主張馨堡公司就其完成工作
　　　所用之材料八千八百二十八坪石膏板、一千七百零八坪矽酸鈣板及二千二百二
　　　十九坪之天花板，應給付啟阜公司進口證明，為有理由。
伍、綜上所述：
一、本訴部分：啟阜公司主張依系爭承攬契約之法律關係，起訴請求馨堡公司給付啟
    阜公司溢領之工程款二十四萬八千八百四十三元及及自起訴狀繕本送達翌日起即
    八十七年八月二十九日起至清償之日止，按年利率百分之五計算之利息。暨應交
    付八千八百二十八坪石膏板、一千七百零八坪矽酸鈣板及二千二百二十九坪之天
    花板之海關進口報單證明一份，為有理由，應予准許，逾此請求，為無理由。至
    於上訴人啟阜公司敗訴部分，其假執行之聲請失所附麗，應併予駁回。原審就上
    開啟阜公司工程款應准許部分，為啟阜公司敗訴之判決，並駁回其假執行之聲請
    ，尚有未洽，啟阜公司上訴意旨求予廢棄改判，為有理由，爰由本院予以廢棄改
    判如主文第二項所示，並依聲請為附條件之准、免假執行之宣告。至於上訴人啟
    阜公司之請求不應准許部分，原判決為上訴人啟阜公司敗訴之判決，並駁回其假
    執行之聲請，經核於法並無不合，啟阜公司上訴意旨求予廢棄改判，為無理由，
    應駁回其上訴。
二：反訴部分：本件反訴原告馨堡公司反訴請求反訴被告啟阜公司應給付肆佰零貳萬
    玖仟貳佰貳拾玖元工程款，及自反訴起訴狀繕本送達翌日（九十年五月十日）起
    ，至清償日止，按年息百分之五計算之利息，，為無理由，應予駁回，反訴被告
    啟阜公司所辯，當屬可採。原審判命啟阜公司給付十八萬二千一百四十六元之工
    程款及其法定遲延利息，暨為附條件之假執行及免為假執行．自有未洽。啟阜公
    司上訴意旨指摘原判決不當，求予廢棄改判，為有理由。自應由本院予以廢棄改
    判如主第五項所示。至於原審駁回馨堡公司反訴之請求部分，馨堡公司上訴意旨
    ，就此部分，仍執陳詞，指摘原判決不當，求予廢棄，為無理由，應駁回其上訴
    。
陸、本件事證已臻明確，兩造其餘攻擊或防禦方法及所提證據（含請求傳訊鑑定人查
    證），均與本院心證之形成及判決結果，不生影響，爰不一一再加以論述，併此
　　敘明。
柒、據上論結，本件本訴之上訴，啟阜公司部分，為一部有理由，一部無理由，馨堡
　　公司部分，為無理由，反訴之上訴，啟阜公司部分，為有理由，馨堡公司部分，
　　為無理由，依民事訴訟法第四百五十條、第四百四十九條第一項、第七十九條但
　　書、第七十八條、第四百六十三條、第三百九十條、第三百九十二條，判決如主
　　文。
中　　　華　　　民　　　國　　九十三　　年　　　五　　　月　　 十九　　 日
~B1民事第六庭審判長法　官　吳火川
~B2　　　　　　　　法　官　饒鴻鵬
~B3　　　　　　　　法　官　陳繼先
右為正本係照原本作成。
啟阜建設工程股份有限公司不得上訴。
馨堡貿易有限公司得上訴。
如對本判決上訴，須於收受判決送達後二十日內向本院提出上訴書狀，其未表明上訴
理由者，應於提出上訴後二十日內向本院提出上訴理由書(須按他造人數附具繕本)。
上訴時應提出委任律師為訴訟代理人之委任狀。具有民事訴訟法第四百六十六條之一
第一項但書或第二項之情形為訴訟代理人者，另應附具律師及格證書及釋明委任人與
受任人有該條項所定關係之釋明文書影本。
~B 　 　　　　　　書記官　林育德
中　　　華　　　民　　　國　　九十三　　年　　　五　　　月　　 二十　　 日
                                                                        Ｂ
